最　高　行　政　法　院　判　決
　　　　　　　　　　　　　　　　　　 96年度判字第01204號
上　訴　人　甲○○
被 上訴 人　苗栗縣政府
代　表　人　乙○○
上列當事人間因水土保持法事件，上訴人對於中華民國94年12月
22日臺中高等行政法院94年度訴字第471號判決，提起上訴。本
院判決如下：
　　主  文
上訴駁回。
上訴審訴訟費用由上訴人負擔。
　　理  由
一、本件因訴外人邱瑞雲於民國（下同）92年11月5日擬具簡易
    水土保持申報書，向被上訴人申准同意於苗栗縣公館鄉○○
    ○段第292–41、122–1地號土地（下稱系爭土地）上施作
    駁坎（長約29米、深約1.2米、高約2.6米）。嗣迭經被上訴
    人派員會同相關單位人員赴現場勘查，發現除與原核定現場
    位置不符外，另有擴大整地作為停車場之嫌（施工中之擋土
    牆長約53米、高約3米，土方堆積量約2,500立方公尺，同段
    122–1地號土地開挖整地約170平方公尺），被上訴人乃以
    訴外人邱瑞雲未依所核定之水土保持計畫實施水土保持之處
    理與維護，裁處訴外人邱瑞雲新臺幣（下同）10萬元罰鍰，
    命其應立即停止一切非法開發使用行為，並應將擋土牆鋼筋
    拆除，恢復原狀，同段122–1地號土地恢復原狀並植生。訴
    外人邱瑞雲不服，提起訴願，經訴願決定以「擋土牆等違規
    工程之實際承造施工人係上訴人，照片亦顯示工地負責人為
    上訴人，足證上訴人乃本件之實際違規行為人，依法亦應予
    處罰並命其負恢復原狀之責。」乃將上述處分關於命訴外人
    邱瑞雲拆除擋土牆鋼筋、恢復原狀，及系爭土地恢復原狀並
    植生部分撤銷，由被上訴人就上訴人違規部分，於二個月內
    查明事實後另為適法之處理。嗣經被上訴人以上訴人未依所
    核定之水土保持計畫實施水土保持之處理與維護，違反行為
    時水土保持法第23條第1項規定，以93年7月6日府農保字第
    09300069578號函裁處上訴人10萬元罰鍰，並命其應立即停
    止一切非法開發使用行為。上訴人不服，循序提起行政訴訟
    ，經原審法院93年度訴字第560號判決「原處分及訴願決定
    均撤銷」。嗣被上訴人據前開判決撤銷意旨，以上訴人未經
    申請擅自於系爭土地上開挖整地、興建擋土牆，違反行為時
    水土保持法第12條及第23條第2項規定，乃以94年4月20日府
    農保字第09400437851號函裁處上訴人罰鍰10萬元，並令立
    即停工。上訴人不服，循序提起行政訴訟，遭原審判決駁回
    ，遂提起本件上訴。
二、上訴人在原審起訴意旨略以：上訴人僅代訴外人邱瑞雲覓工
    ，停、復工均須聽從地主之指示，且上訴人亦非系爭土地之
    經營人、使用人或所有人，本件係訴外人邱瑞雲依規定申報
    開、完工，上訴人並不知情。另系爭土地為共有土地，經其
    他共有人同意由訴外人邱瑞雲具名申請，依行政程序法第20
    條規定，所稱當事人為申請人，為水土保持義務人之處分對
    象，故此應由地主之行為人恢復原狀。為此，訴請撤銷訴願
    決定及原處分等語。
三、被上訴人則以：原審法院93年度訴字第560號判決，以適用
    法規有誤為由，撤銷被上訴人93年7月6日農保字第09300069
    578號處分及訴願決定，被上訴人乃依相關法規重新裁處。
    又本件訴外人邱瑞雲向被上訴人申請本件簡易水土保持之申
    請書，係由上訴人之友人葉金璇所撰，後取邱瑞雲之印章加
    蓋提出申請，經受理後亦係由上訴人及葉金璇帶領被上訴人
    承辦人員至現場，並於現場會勘結束始請邱瑞雲簽名，被上
    訴人承辦人員方知上訴人並非申請人邱瑞雲。是上訴人明知
    被上訴人核准之位置及長、寬、高，惟其施作擋土牆之位置
    及長、寬、高均與被上訴人核准者不同，針對未申請而施作
    者，係處罰行為人；至邱瑞雲具名申請部分，上訴人未施作
    ，邱瑞雲亦未施作自不予處罰。況本件當時有施工告示牌書
    寫施工負責人為甲○○即上訴人，其並穿梭其間，再依其提
    供之「土木工程暨土地捐贈協議書」、「臺灣苗栗地方法院
    檢察署檢93年度偵字第1387號竊盜案不起訴處分書」等相關
    資料，足證上訴人為實際行為人，故原處分並無違誤等語，
    資為抗辯。
四、原審斟酌全辯論意旨及調查證據之結果，以：依被上訴人職
    員黃生香、訴外人邱瑞雲之證詞、上訴人與邱瑞雲等五人簽
    訂之土木工程暨土地捐贈協議書，足認系爭工程係上訴人個
    人所為。另參酌上訴人93年7月26日之陳情書，上訴人於原
    審法院審理時自稱係陳情書中所言之寺廟代表人，及衡諸受
    僱施工應先談妥價錢等情，足證上訴人並非受僱於訴外人邱
    瑞雲。至證人李竟壕之證詞，顯亦個人臆測之詞，難為上訴
    人未違反本件水土保持法之有利認定。從而，被上訴人以上
    訴人未經申請擅自於系爭土地上開挖整地、興建擋土牆，違
    反行為時水土保持法第12條及第23條第2項規定，所為裁處
    罰鍰10萬元，並令立即停工之處分，於法並無違誤，訴願決
    定予以維持，亦無不合等語，而為駁回上訴人在原審之訴之
    判決。
五、上訴人上訴意旨復以：上訴人是否為行為人，實有詳查之必
    要；蓋系爭工程未按被上訴人同意核准施作，被上訴人業經
    命訴外人邱瑞雲拆除，並植生覆蓋恢復原狀；而訴外人邱瑞
    雲若非系爭工程之實際行為人，何以渠等願意拆除？故原審
    未予調查即論斷，顯有疏失，而有理由不備之違法。另被上
    訴人於95年4月24日以府農保字第0950051623號函指示無須
    拆除高出地面之鋼筋，而原地主亦未於如函所示之期限內出
    具同意書，是本案已視同結案，處分顯不存在，故原審判決
    亦有理由矛盾之違法云云。為此，訴請廢棄原判決，撤銷訴
    願決定及原處分等語。
六、本院按：「公、私有土地之經營或使用，依本法應實施水土
    保持處理與維護者，該土地之經營人、使用人或所有人，為
    本法所稱之水土保持義務人。」「未依第12條至第14條規定
    之1擬具水土保持計畫送主管機關核定而擅自開發者，除依
    第33條規定按次分別處罰外，主管機關應令其停工，．．．
    。」「有下列情形之一者，處6萬元以上30萬元以下罰鍰：
    ．．．二、違反第12條至第14條規定之1，未先擬具水土保
    持計畫或未依核定計畫實施水土保持之處理與維護者，或違
    反第23條規定，未在規定期限內改正或實施仍不合水土保持
    技術規範者。」水土保持法第4條、第23條第2項及第33條第
    1項第2款分別定有明文。另「第8條第1項第3款至第4款之開
    發、經營或使用行為，以及於山坡地及森林區內從事農、林
    、漁、牧地之開發利用所需之修築農路、開挖、整地或整坡
    作業，其水土保持義務人應先擬具水土保持計畫，送請主管
    機關核定，如屬依法應進行環境影響評估者，並應檢附環境
    影響評估審查結果一併送核，其水土保持計畫未經主管機關
    核可前，各目的事業主管機關不得逕行核發開發或利用之許
    可。」「水土保持義務人於山坡地或森林區內從事下列行為
    ，應先擬具水土保持計畫，送請主管機關核定，如屬依法應
    進行環境影響評估者，並應檢附環境影響評估審查結果一併
    送核：一、從事農、林、漁、牧地之開發利用所需之修築農
    路或整坡作業。二、探礦、採礦、鑿井、採取土石或設置有
    關附屬設施。三、修建鐵路、公路、其他道路或溝渠等。四
    、開發建築用地、設置公園、墳墓、遊憩用地、運動場地或
    軍事訓練場、堆積土石、處理廢棄物或其他開挖整地。」亦
    分別為92年12月17日修正前後之水土保持法第12條第1項所
    明定。經查：（1）本件原審判決已就上訴人係在系爭土地
    上為開挖整地及設置擋土牆等行為之使用人，而此等使用行
    為與原以訴外人邱瑞雲名義申准之簡易水土保持計畫，位置
    及使用方式均不符，故被上訴人以上訴人違反行為時水土保
    持法第12條，依同法第23條第2項及第33條第1項第2款規定
    所為之原處分，並無不合等情，依調查證據之辯論結果，並
    斟酌全辯論意旨，詳述其得心證之理由，核與證據法則、論
    理法則及經驗法則無違。至於被上訴人則是因訴外人邱瑞雲
    於92年11月5日擬具簡易水土保持申報書，向被上訴人申准
    同意於系爭土地上施作駁坎，惟嗣經被上訴人派員勘查，發
    現有本件之違章事實，乃以訴外人邱瑞雲未依所核定之水土
    保持計畫實施水土保持之處理與維護，裁處訴外人邱瑞雲10
    萬元罰鍰，並命其應立即停止一切非法開發使用行為，及應
    將擋土牆鋼筋拆除，恢復原狀，同段122–1地號恢復原狀並
    植生；然因訴外人邱瑞雲不服，提起訴願，經訴願決定以上
    訴人乃本件之實際違規行為人，依法亦應予處罰並命其負恢
    復原狀之責，而將上述處分關於命訴外人邱瑞雲拆除擋土牆
    鋼筋、恢復原狀及系爭土地恢復原狀並植生部分撤銷，由被
    上訴人就上訴人違規部分，於二個月內查明事實後另為適法
    之處理；故被上訴人乃依水土保持法對上訴人為處分等情，
    亦為原審依法所確定之事實；足見訴外人邱瑞雲縱已依前述
    處分為拆除及植生行為，亦無法因此即否定原審得心證過程
    之證據證明力，進而為有利於上訴人之認定，故上訴意旨據
    以指摘原審判決有理由不備之違法云云，自無可採。（2）
    再上訴人援引之被上訴人95年4月24日府農保字第095005162
    3號函，乃上訴人於上訴階段，就原審判決後新發生之會勘
    事實所提出之新證據，依行政訴訟法第254條第1項規定，本
    院並不得加以斟酌；況該函亦僅係被上訴人針對上訴人關於
    改正事項准予變更之陳情，通知上訴人仍應依會勘結論施作
    排水溝一節而為之函文，並無被上訴人已將本件原處分予以
    撤銷之意旨，故上訴意旨據以主張原處分已經不存在，進而
    指摘原審判決有理由矛盾之違法云云，亦無可採。（3）從
    而，原審判決將訴願決定及原處分均予維持，而駁回上訴人
    在原審之訴，核與該案應適用之法規，並無違背；上訴論旨
    ，指摘原審判決違法，求予廢棄，為無理由，應予駁回。
據上論結，本件上訴為無理由，依行政訴訟法第255條第1項、第
98條第3項前段，判決如主文。
中　　華　　民　　國　　96　　年　　7　　 月　　12　　日
                  第一庭審判長法  官　高　啟　燦
                              法  官  黃　璽　君
                              法  官　廖　宏　明
                              法  官　楊　惠　欽
                              法  官　林　樹　埔
以  上  正  本  證  明  與  原  本  無  異
中　　華　　民　　國　　96　　年　　7　　 月　　12　　日
　　　　　　　　　　　　　　　書記官　張　雅　琴
